臺灣高等法院刑事裁定
110年度毒抗字第1378號
抗  告  人  陳彥志




上列抗告人因毒品危害防制條例案件，不服臺灣士林地方法院中
華民國110年9月15日裁定（110年度毒聲字第693號），提起抗告
，本院裁定如下：
　 主  文
抗告駁回。                                           
    理  由
一、原裁定意旨略以：抗告人即被告陳彥志（下稱抗告人）於民
    國109年12月12日7時許，在臺北市○○區○○街00號5樓住處，
    以玻璃球燒烤甲基安非他命再吸食煙霧之方式，施用甲基安
    非他命1 次。前開犯罪事實，業據抗告人於警詢及偵查中均
    坦承不諱，並有勘察採證同意書、台灣檢驗科技股份有限公
    司濫用藥物實驗室－台北109年12月25日出具之濫用藥物檢驗
    報告在卷可佐，堪認抗告人之任意性自白與事實相符而可採
    。是本件抗告人施用第二級毒品之犯行，事證明確，足資認
    定。又抗告人前因施用毒品，經臺灣臺北地方法院裁定送觀
    察、勒戒，於89年3月16日執行完畢釋放出所，由臺灣臺北
    地方檢察署檢察官以89年度毒偵字第994 號為不起訴處分確
    定。再因施用第二級毒品案件，經臺灣士林地方法院裁定送
    強制戒治，於92年5月8日停止處分執行完畢出所，此次犯行
    並經檢察官提起公訴，經臺灣士林地方法院以91年度士簡字
    第251號判決處有期徒刑4月確定等情，有本院被告前案紀錄
    表在卷可憑，而本件抗告人施用第二級毒品之時間，距其最
    近1 次受觀察、勒戒或強制戒治執行完畢釋放之日已逾3 年
    ，觀諸上開前案紀錄表，抗告人其間雖有因犯施用毒品罪而
    經法院判處罪刑確定，惟依毒品危害防制條例第20條第3項
    規定及最高法院刑事大法庭109 年度台上大字第3826號裁定
    意旨，其本次施用第二級毒品犯行，仍應予觀察、勒戒，不
    因其間是否另犯毒品危害防制條例第10條之罪經起訴、判刑
    或執行而受影響。檢察官聲請將抗告人送勒戒處所觀察、勒
    戒，核無不合，應予准許。爰依毒品危害防制條例第20條第
    3項、第1項、觀察勒戒處分執行條例第3條第1項之規定，裁
    定抗告人施用第二級毒品，應送勒戒處所觀察、勒戒，其期
    間不得逾2月等語。
二、抗告意旨略以:抗告人因工作壓力甚大，一時失慮施用毒品
    ，事後遭警查獲時，極度悔恨不已，全力配合檢警偵、調查
    ，亦不敢再觸碰毒品至今，且抗告人自行就醫實施戒癮治療
    ，按期配合回診，有臺北市立聯合醫院松德院區診斷書可證
    ，誠無逕送勒戒處所為觀察勒戒之必要，請考量抗告人已改
    過，需照護家中長年癱瘓之母親，並為家庭經濟支柱等情，
    撤銷原裁定，更為適當之裁定等語。
三、按毒品危害防制條例於109年1月15日修正公布、同年7月15
    日施行，將施用毒品之再犯期間由「5年」改為「3年」，並
    就修正施行後仍於偵查中之案件，規定由檢察官逕依修正後
    規定處理，此觀同條例第20條第3項、第23條第2項、第35條
    之1第1款規定亦明。又本次修正之毒品危害防制條例第20條
    第3項及第23條第2項，雖僅將原條文之再犯期間由「5年」
    改為「3年」，惟鑑於將施用毒品者監禁於監獄內，僅能短
    期間防止其接觸毒品，因慣用毒品產生之「心癮」根本無法
    根除，並慮及毒品條例施行多年累積之戒毒經驗及實效，暨
    逐步擴充之醫療、戒癮機構、專業人力、社區支援系統等資
    源，尤以同條例第24條修正，擴大檢察官對施用毒品者附條
    件緩起訴處分之範圍，使其能視個案具體情形給予適當多元
    社區處遇。本次修正後對於施用毒品者之思維，自應與時俱
    進，擺脫以往側重於「犯人」身分之處罰，著重其為「病患
    」之特質，並以「治療」疾病為出發點，重新評價前揭所謂
    「3年後再犯」之意義。而毒品戒除不易，須經長期且持續
    之治療，施用毒品者既被視為「病患性犯人」，最佳處遇方
    式即為治療。對於施用毒品者之治療方式，有機構外之處遇
    （如自行赴醫院戒癮、附命完成戒癮治療緩起訴處分等），
    或機構內之觀察、勒戒或強制戒治；至對施用毒品者科以刑
    罰，無非在運用刑罰之一般預防功能以嚇阻毒品之施用。監
    獄為執行場所而非戒癮專責機構，針對施用毒品者及其再犯
    之特性，法務部於106年12月5日頒訂之「科學實證之毒品犯
    處遇模式計畫」，目的即是積極引進地區醫療體系之協助，
    提供毒癮戒治，落實社區追蹤輔導及治療之銜接，俾修復創
    傷、預防再犯。惟刑罰因涉及人身自由之基本權，故於施用
    毒品初犯時皆以傳統之機構外或機構內處遇方式治療，如再
    施用毒品時，始科以刑事責任。而當刑罰處遇仍不能有效幫
    助施用毒品者改善惡習時，即表示無法以此方式發揮治療效
    果，若繼續施以刑罰只具懲罰功能，不僅無法戒除毒癮，更
    漸趨與社區隔離，有礙其復歸社會。基於憲法應保障人民之
    生存權，及根據每個國民生存照顧需要提供基本給付之理念
    ，為協助施用毒品者戒除毒癮復歸社會，對於經監獄監禁處
    遇後仍再犯之施用毒品者，更應恢復以機構內、外之治療協
    助其戒除毒癮。此即本次修正毒品危害防制條例第20條第3
    項關於施用毒品者所謂「3年後再犯」係何所指之立法真諦
    。除檢察官優先適用第24條命附條件緩起訴處分處遇（不論
    幾犯，亦無年限）外，對於施用毒品初犯者，應適用第20條
    第1項、第2項為機構內之觀察、勒戒或強制戒治；若於上開
    機構內處遇執行完畢釋放後，於「3年內再犯」者，依第23
    條第2項規定，應依法追訴；倘於「3年後再犯」自應再回歸
    到傳統醫療體系機構內重為觀察、勒戒或強制戒治之治療。
    是對於戒除毒癮不易者，唯有以機構內、外處遇及刑事制裁
    等方式交替運用，以期能控制或改善其至完全戒除毒癮。故
    本次修正後所謂「3年後（內）再犯」，自應跳脫以往窠臼
    ，以「3年」為期，建立「定期治療」之模式。其規定中所
    謂「3年後再犯」，只要本次再犯（不論修正施行前、後）
    距最近一次觀察、勒戒或強制戒治執行完畢釋放已逾3年者
    ，即該當之，不因其間有無犯施用毒品之罪經起訴、判刑或
    執行而受影響。
四、經查：本件抗告人施用第二級毒品之事實，業據其於警詢、
    偵訊時均坦承不諱，且有勘察採證同意書、台灣檢驗科技股
    份有限公司濫用藥物實驗室－台北109年12月25日出具之濫用
    藥物檢驗報告、基隆市警察局第二分局偵辦毒品案件尿液檢
    體對照表在卷可憑，足堪認定。而抗告人前因施用毒品案件
    ，經臺灣臺北地方法院裁定送觀察、勒戒，於89年3月16日
    執行完畢釋放出所，由臺灣臺北地方檢察署檢察官以89年度
    毒偵字第994號為不起訴處分確定。再因施用第二級毒品案
    件，經臺灣士林地方法院裁定送強制戒治，於92年5月8日停
    止處分執行完畢出所，此後再無受觀察、勒戒或強制戒治之
    情形，有本院被告前案紀錄表可稽。是抗告人施用毒品之時
    間，距其最近一次觀察、勒戒或強制戒治執行完畢釋放已逾
    3年，屬現行毒品危害防制條例第20條第3項所定「3年後再
    犯」，則檢察官開庭訊問後，考量全案情節，依現行規定提
    起聲請，原審因而裁定抗告人令入勒戒處所觀察勒戒，核屬
    有據，並無違誤。抗告人執前詞為家庭經濟支柱，需照顧家
    人，並已改過之主張，非免除觀察、勒戒之適法事由。從而
    ，本件抗告，核無理由，應予駁回。
據上論結，應依刑事訴訟法第412條，裁定如主文。
中　　華　　民　　國　　110 　年　 10　　月　　28 　　日
                  刑事第十二庭 審判長法  官  陳如玲
　　　　　　　　　                   法  官  蔡如惠
　　　　　　　　　                   法  官  廖建瑜
以上正本證明與原本無異。
不得再抗告。
                                      書記官  邵佩均
中　　華　　民　　國　　110 　年　　10　　月　　28　　日